臺北高等行政法院判決
　　　　　　　　　　　　　　　　　　　95年度訴字第3039號
　　　　　　　　　　　　　　　.
原　　　告　甲○○
　　　　　　乙○○
　　　　　　丙○○原名陳延齡.
共　　　同
訴訟代理人　王義光律師
被　　　告　國防部
代　表　人　丁○○部長）住同.
訴訟代理人　戊○○兼送達代收.
　　　　　　己○○
上列當事人間因年資事件，原告不服行政院中華民國95年7 月19
日院臺訴字第0950088770號訴願決定，提起行政訴訟。本院判決
如下：
    主  文
原告之訴駁回。
訴訟費用由原告負擔。
　　事  實
一、事實概要：緣原告等於民國（下同）94年11月21日以渠等係
    44年浙江省一江山戰役被俘人員，分遭中共判處有期徒刑20
    年、10年、8 年，並經勞動改造10多年後返臺定居云云，向
    被告申請被俘監管期間准予併計退除年資。被告以94年12月
    5 日選道字第0940016226號書函復以：依國軍在臺期間作戰
    被俘歸來人員人事處理作業要點（下稱作業要點）第3 條第
    6 項第4 款規定，依被俘歸來人員陳繳之大陸地區各級人民
    法院判決書、釋放證明及經海基會驗證之大陸地區縣級以上
    之公證單位出具之勞改證明予以審核，經查明無損軍譽者，
    其被俘在監管期間之年資，自86年1 月1 日以後返臺者，准
    予併計退除年資。經查原告等均已核發久停除役退伍金，即
    原告甲○○新臺幣（下同）78,265元、原告丙○○（原名陳
    延齡）285,000 元、原告乙○○134,820 元及慰助金各500,
    000 元；另原告丙○○多次申請被俘監管期間併計退除年資
    ，均經被告答覆說明，因缺乏公證單位出具之證明，基於依
    法行政，所請未便辦理等語。原告等不服，提起訴願，遭決
    定駁回，遂提起本件行政訴訟。
二、兩造聲明：
  (一)原告聲明：訴願決定及原處分均撤銷。
  (二)被告聲明：駁回原告之訴。
三、兩造之爭點：
　(一)原告主張之理由：
    1.緣原告等均為44年間浙江省臨海縣一江山島戰役中遭共軍
      俘虜之國軍戰士，雖於國內被奉為英雄，卻分別於大陸受
      到如下待遇：
      (1)原告甲○○經「思想教育」後，帶著思想有問題的標籤
        受盡屈辱，最後被安上陰謀破壞並劫持船隻等罪名，遭
        中共「瑞安縣人民法院」以其：「．．．係蔣匪軍的政
        治戰士，思想極端反動，經寬大處理後仍執迷不悟，堅
      　持反動立場，仇視社會主義制度，主動加入下海投敵集
      　團後，即大肆策劃反革命活動，係集團的主謀者，情節
      　極為惡劣。．．．特依中華人民共和國懲治反革命條例
      　第7 條第4 、6 項之規定（按中華人民共和國懲治反革
      　命條例：參加反革命特務或間諜組織，有下列情節之一
        者，處死刑或無期徒刑；其情節較輕者處5 年以上徒刑
        ：．．．(四)解放前參加反革命特務或間諜組織，解放後
        繼續參加反革命活動者；．．．(六)經人民政府教育釋放
        仍繼續與反革命特務、間諜聯繫或進行反革命活動者。
        ），判處罪犯甲○○有期徒刑20年（刑期自西元1960年
        11月15日起至1980年11月15日止）」，原告甲○○經此
        判決後，被禁入杭州監獄5 年，旋遷青海省海西州德令
        哈農場勞動改造15年，期滿又遭留場2 年，總計原告甲
        ○○不過參與一江山戰役被俘，僅因曾任國軍政戰士身
        份，即遭中共剝奪人身自由達22年。
　　　(2)原告乙○○於一江山戰役中，係抵抗至彈盡援絕，才被
      　共軍自山洞的據點拖出，最後被安上種種罪名，遭中共
      　「臨海縣人民法院」以其：「．．．雖是匪兵，但解放
      　後仍不悔改，並多次下海為匪，到處殺人放火，實屬反
      　動之極。．．．根據中華人民共和國懲治反革命條例第
      　9 條第1 、4 款之規定（按中華人民共和國懲治反革命
        條例：以反革命為目的，策謀或執行下列破壞、殺害行
        為之一者處死刑或無期徒刑；其情節較輕者處5 年以上
        徒刑：(一)搶劫、破壞軍事設施、工廠、礦場、森林、農
        場、堤壩、交通。銀行、倉庫、防險設備或其他重要公
        私財物者；．．．(四)襲擊或殺、傷公職人員或人民者；
        ．．．），判處被告乙○○有期徒刑拾年（刑期自西元
        1955年9 月4 日起至1965年9 月3 日止）」，判決後即
        將原告乙○○送往內蒙古烏塔其監獄服刑，刑滿以「留
        場就業」為名，繼續限制原告乙○○之行動自由至1996
        年，總計遭中共當局限制人身自由達41年！
      (3)原告丙○○曾歷任國軍士兵、班長、分隊附等職多年，
        並曾參加「浙南人民反共救國軍」，一江山戰役被俘後
        ，先被中共當局判決管制期3 年、剝奪政治權利2 年，
        管制期中，復因與人口角細故，遭中共「溫州市人民法
        院」以其：「思想反動，解放前歷任偽職多年，有一定
        的歷史罪惡，解放後堅持反動立場，先後2 次參加土匪
        編組，任匪大隊長等職，積極進行反革命活動，被俘後
        從寬判決管制，可是被告在管制期間，仍抗拒改造，竟
        動手打人，情節嚴重，．．．並根據『歷史從寬，現行
        從嚴』的政策精神，依法判處被告丙○○有期徒刑8 年
　      （刑期自西元1961年12月16日至1969年12月15日止）。
        」。
　　2.經查，原告應得退除給與之計算方式，依作業要點第3 條
　　　第6 項第3 款規定，係「按被俘時階級（士兵一律按下士
　　　1 級辦理），依『陸海空軍軍官士官服役條例』（下稱服
      役條例）第23條規定，核發退除給與」；而該條例第23條
      規定：「軍官、士官退伍除役時之給與如左：一、服現役
      3 年以上未滿20年者，按服現役年資，給與退伍金。二、
      服現役20年以上，或服現役15年以上年滿60歲者，依服現
      役年資，按月給與退休俸終身，或依志願，按前款規定，
      給與退伍金。三、在現役期間，因作戰或因公致傷、殘，
      經檢定不堪服役，合於行政院所定就養標準者，按月給與
      贍養金終身，或依志願，按前2 款規定，給與退伍金或退
      休俸」，足見服役年資與退除給與之計算息息相關。又原
      告等年資之計算方式，除按各人實際服役年資外，依作業
      要點第3 條第6 項第4 款規定，尚可「依被俘歸來人員陳
      繳之大陸地區各級人民法院判決書、釋放證明及經海基會
      驗證之大陸地區縣級以上公證單位出具之勞改證明予以審
      核；經查明無損軍譽者，其被俘在監管（含服刑、勞改）
      期間之年資，自86年1 月1 日以後返台者，准予併計退除
      年資」，惟查：
      (1)依作業要點第3 條第6 項第4 款規定，須經海基會驗證
        者僅限於「大陸地區縣級以上公證單位出具之勞改證明
        」，並不包括原告陳繳之大陸地區各級人民法院判決書
        、釋放證明等文件，然原處分竟要求原告將所有陳繳文
        件均須經大陸公證單位出具證明，並經海基會驗證，顯
        然違背其自訂之行政規則，卻猶稱「基於依法行政」，
        令人不敢恭維；而訴願決定不但未予糾正，反飾詞袒護
        違法不當之原處分，亦顯有違誤。
      (2)被告頒訂前揭作業要點第3 條第6 項第4 款規定之意旨
        ，應係認識到原告在時代悲劇下的特殊際遇與對國家的
        特殊貢獻，而准原告將受委屈之被俘在監管期間併計入
        服役年資，以補償原告因作戰被俘，並遭受中共以羞辱
        方式剝奪人身自由，而無法真正廁身軍旅所致之退除給
        與損失。然實際上：
        依中共公證法第2 條規定：「公証是公証機構根據自
          然人、法人或者其他組織的申請，依照法定程序對民
          事法律行為、有法律意義的事實和文書的真實性、合
          法性予以証明的活動」；第11條規定：「根據自然人
          、法人或者其他組織的申請，公証機構辦理下列公証
          事項：(一)合同﹔(二)繼承﹔(三)委托、聲明、贈與、遺囑
          ﹔(四)財產分割﹔(五)招標投標、拍賣﹔(六)婚姻狀況、親
          屬關系、收養關系﹔(七)出生、生存、死亡、身份、經
          歷、學歷、學位、職務、職稱、有無違法犯罪記錄；
          (八)公司章程﹔(九)保全証據﹔(十)文書上的簽名、印鑒、
          日期，文書的副本、影印本與原本相符﹔(十一)自然人、
          法人或者其他組織自願申請辦理的其他公証事項。法
          律、行政法規規定應當公証的事項，有關自然人、法
          人或者其他組織應當向公証機構申請辦理公証」。足
          見得請求中共公證處公證之事項限於民、商事件，並
          不包括被告要求原告陳繳之「各級人民法院判決書、
          釋放證明及勞改證明」。
        其次，法院、監獄及勞改機關都是中共的司法機關，
          公證處則屬行政機關，且依其層級尚有大小之分，憑
          什麼司法機關的文書要經過行政機關認可才能證明其
          真實性呢？甚至縣級公證處就可以決定司法文書的真
          偽，這不但在中共是強人所難，在我國亦是紊亂體制
          的大笑話！蓋依中共公證法第5 章之規定，經公證之
          事件僅有推定真正之效力，且如有爭議還須透過民事
          訴訟解決，故被告要求原告向中共公證機構申請公證
          其刑事司法文書之真實性，根本違背中共公證法之規
          定。在講究階級成分的中國大陸，就算原告身分不是
          「蔣匪軍」，也要不到這樣的公證書！
        退步言之，縱認請求中共公證機構公證「各級人民法
          院判決書、釋放證明及勞改證明」，可解釋成請其從
          事「文書的真實性、合法性予以証明的活動」，並假
          設有公證機構願意出具這樣的公證書。然而根據「兩
          岸公證書使用查證協議」約定，雙方同意相互寄送者
          包括：涉及繼承、收養、婚姻、出生、死亡、委託、
          學歷、定居、扶養親屬、財產權利、稅務、病歷、經
          歷、專業證明及大陸地區產製之農藥、動物用藥品、
          飼料及飼料添加物、肥料、人用藥品、醫療器材、一
          般化妝品（眼線及睫毛膏）、含藥化妝品、食品添加
          物、水產品、錠狀膠囊狀食品、特殊營養食品、環境
          衛生用藥品等物品之產品許可製售證明文件、涉及授
          權文書、製造工廠資料、標籤及說明書、水產品霍亂
          弧菌陰性證明或投藥殺菌證明、成分證明文件、產品
          檢驗證明文件等公證書副本。所以，就算有「各級人
          民法院判決書、釋放證明及勞改證明」之公證書，也
          根本不在雙方同意相互寄送之範圍，結果該公證書寄
          不到臺灣，最後也進不了海基會驗證程序！
        從原告實際爭取相關文件之經驗觀之，因中國大陸始
          終不是一個法治社會，故原告當初經各級人民法院宣
          判有罪後，並未收受判決書。而現今原告所提出之判
          決書及證明書等文件，均係獲釋後始用盡各種方法、
          關係、管道向相關機關取得。蓋原告自得知被俘在監
          管期間之年資可併計退除年資後，即設法取得相關資
          料，想依前開作業要點第3 條第6 項第4 款之規定，
          送大陸公證機關請求公證，卻處處碰壁，不是監獄及
          勞改機關拒絕開具證明，就是公證機構拒絕給予公證
          。前者理由不外認為原告是身分特殊的壞份子，「上
          面」交代「不能」、「不方便」或「沒有」出具這樣
          的證明；公證處多半認為非屬得請求公證之事項，或
          認為這樣的公證請求違背「社會公德」，或屬於「法
          律、法規、國務院司法行政部門規定禁止的行為」而
          拒絕給予公證。
        靜心易地而處，委實不能怪大陸獄政機關及公證處刁
          難，蓋以原告效忠我國之程度，甚至「解放後」仍執
          迷不悟的攜械對抗中共當局，並從事思想或裝備上的
          破壞，而被大陸稱為「蔣匪軍」或「國特」；以我國
          觀點言之，就是「萬惡的匪諜」！如果中共當局相對
          的頒布一項命令：只要當初因匪諜罪被我方司法機關
          判決入監執行者，能提出法院判決書、釋放證明及經
          公證後的管訓證明文件，不但有百萬人民幣可領，在
          監管期間亦可視同服公職年資，享有終身就養、津貼
          補助資格。想來我方也會「不方便」出具這樣的證明
          文件和公證書吧！
        綜上所陳，被告所訂作業要點第3 條第6 項第4 款規
          定中，既未要求原告須提出經公證之法院判決書及釋
          放證明，被告即不應要求原告提出該等文件之公證書
          ；又原告請求大陸公證機構就「各級人民法院判決書
          、釋放證明及勞改證明」出具公證書既有前揭法律上
          及事實上之困難，足見被告所訂之作業要點第3 條第
          6 項第4 款規定已加諸原告過大之舉證負擔，無助於
          達成「補償作戰被俘歸來人員退除給與」之行政目的
          。
    3.復按司法院釋字第530 號解釋文前段謂：「憲法第80條規
      定法官須超出黨派以外，依據法律獨立審判，不受任何干
      涉，明文揭示法官從事審判僅受法律之拘束，不受其他任
      何形式之干涉．．．法官唯本良知，依據法律獨立行使審
  　　判職權」。查作業要點第3 條第6 項第4 款及第5 條之規
  　　定有違背憲法、行政程序法及行政法上一般法律原則之瑕
  　　疵，已如前述，則依該等規定而製作之原處分及訴願決定
  　　，亦具備相同之瑕疵，為保障原告之權益及法治之維護，
  　　均有予以撤銷，並命另為妥適授益處分之必要。被告或法
  　　院對原告依作業要點第3 條第6 項第4 款規定所提文件之
  　　真實性如有疑義，自應透過適當管道向中共當局查詢。若
  　　無法提出釋放或勞改證明者，僅認其所主張之勞改期間不
  　　計入（雖然實際上以「蔣匪軍」名義遭判刑者無有不送勞
  　　改之例），而仍應將判決刑期計入服役期間，蓋因中共當
  　　時未有假釋制度，自應認原告已實際服滿判決刑期，否則
  　　若強制要求原告需備齊判決、釋放證明及勞改證明始能申
  　　辦，對平民百姓而言，不啻課予過大之負擔，亦有違比例
  　　原則。
    4.被告主張原告丙○○「係於大陸地區解甲後另因行兇所受
      之有罪判決，與其參與作戰無因果關係，且對軍譽有所損
      害，亦不符前揭作業要點規定」云云。惟若非中共當局認
      其係「思想反動，解放前歷任偽職多年，有一定的歷史罪
      惡之反革命份子」，豈能僅因細故與人口角互毆而遭判刑
      8 年？且竟連依據什麼法律都沒交代！足見對原告陳延齡
      歧視之深。又謂「與其參與作戰無因果關係，且對軍譽有
      所損害」云云，對於為國家出生入死而不幸被俘之原告丙
      ○○而言，實嫌過於苛酷：
　　　(1)如前所述，被告形式上訂定了前開作業要點，明示原告
      　得將被俘監管期間併計入服役年資而申領退除給與；實
      　質上因兩岸法規、協議及現實之限制，使任何人均不可
      　能依該作業要點申領到應得之退除給與！而被告對此不
      　但不思改進其自訂行政規則之缺失，反以行政處分駁回
      　原告之申請，其極不合理之行政行為，顯然違反行政程
      　序法第8 條所揭示之誠信原則，及同法第7 條第1 款所
      　揭示之比例原則中之適當性原則，合先敘明。
      (2)查原處分所提及之87年7 月29日（87）易晨字第13552
　　　　號書函，係謂原告所丙○○檢附之判決書「係因行兇遭
　　　　判刑」，非屬作業要點第3 條第6 項第4 款規定範疇，
     　 不合辦理云云；而87年11月2 日（87）易晨字第20657
        號書函，係要求原告丙○○「再檢附開釋證明等文件」
        ；至88年2 月22日（88）易晨字第2689號書函，復謂「
        因乏有效證明，無憑辦理」云云。3件書函之駁回理由
        均不同，而本件原處分顯係綜合前3件書函駁回之理由
        ，足見係一獨立之新行政處分。
      (3)原告丙○○係遭人持刀加害時以扁擔防衛，該人不慎遭
        所持之刀劃傷，僅因中共採類似「行為人刑法」之立法
        例，原告身為反革命份子，遭敵方歧視而受有期徒刑8
        年之判決。豈能因此認有損軍譽？
      (4)又原告丙○○遭監禁之處所位於金華，但現今該獄政單
        位早已遭裁撤，原告丙○○實無法取得釋放證明或勞改
        證明，但中共當時並無假釋制度，原告丙○○亦未被宣
        告緩刑，且中共對待反革命份子向不手軟，應足推認原
        告丙○○確曾遭禁。
    5.至被告主張原告甲○○係84年4 月18日入境，非作業要點
      適用之對象，依法律不溯既往原則，其監管期間之年資無
      法併計退除年資云云。惟：
      (1)依前所述，被告按作業要點第3 條第6 項第4 款及第5
        條條之規定，限制86年1 月1 日以後返台者始能將被俘
        監管期間併計入服役年資而申領退除給與。使得84年4
        月18日即入境之原告甲○○竟落得「受監管期間亦無法
        併計退除年資」之待遇！實際上，原告等3 人均為44年
        間浙江省臨海縣一江山島戰役中遭共軍俘虜之國軍戰士
        ，也同樣因曾為國軍而遭受中共當局以不公平之羞辱方
        式剝奪人身自由，被告卻無正當理由逕行劃定86年1 月
        1 日之界線，以恣意行政之手段，剝奪原告甲○○將被
        俘監管期間併計入服役年資而申領退除給與之權益，不
        但違背行政法上禁止恣意原則，且違反行政程序法第6
        條所揭示之平等原則，及侵害原告甲○○依憲法第7 條
        所保障受平等對待之基本人權。
      (2)查服役條例條文對照表第28條規定與現行法無異，其立
        法說明稱：「一、第一項明定除役者，得依第23條之規
        定，支領退伍金或退休俸，合於就養人員，可支給贍養
        金。二、第2 項明定民國38年1 月1 日以後奉派執行任
        務被俘歸來人員，如查明無損軍譽者，其被俘在監管期
        間之年資，准併計退除年資，以維其權益」，該立法說
        明中顯未以歸來時間區分權益維護對象。
      (3)原告甲○○既屬現行服役條例第28條所稱「民國38年1
        月1 日以後，奉派執行任務，依第4 款除役歸還人員，
        未回復現役者」，則原告之退除給與即應與其他同為38
        年1 月1 日以後奉派執行任務被俘歸來人員，受相同之
        權利保障，殊無以歸來時間早晚之偶然事實，擅自割裂
        法律適用之餘地。
      (4)又司法院釋字第367 號解釋理由書略謂：「．．．有關
      　人民自由權利之限制應以法律定之且不得逾越必要之程
      　度，憲法第23條定有明文。．．．若法律僅概括授權行
      　政機關訂定施行細則者，該管行政機關於符合立法意旨
        且未逾越母法規定之限度內，自亦得就執行法律有關之
        細節性、技術性之事項以施行細則定之，惟其內容不能
        牴觸母法或對人民之自由權利增加法律所無之限制，行
        政機關在施行細則之外，為執行法律依職權發布之命令
        ，尤應遵守上述原則。．．．」，從而被告據以為原處
        分之作業要點亦有違法律優位原則而屬無效。
　　　(5)綜上，作業要點第3 條第6 項第4 款及第5 條排除原告
　　　　等將其被俘在監管之期間申請併計退除年資之權利，是
　　　　增加母法服役條例所無之限制，顯然違反法律保留原則
　　　　而無效。則被告據此而為之原處分應有予以撤銷之必要
　　　　。
　　6.又被告主張原告乙○○雖檢附有「臨海縣人民法院刑事判
      決書」，惟依作業要點規定，尚欠缺監管（含服刑、勞改
      ）釋放證明，難以證實其確有被俘監管之事實云云，查內
      蒙古自治區烏塔其監獄證明正本及原告乙○○大陸身分證
      影本確曾郵寄被告處，供被告審查，是以，原告已提出釋
      放證明供被告審酌。
  (二)被告主張之理由：
    1.按84年1 月16日總統華總(一)義字第0198號令、83年1 月16
      日總統華總(一)義字第0199號令修正公布之「陸海空軍軍官
      服役條例」、「陸海空軍士官服役條例」，係該2 條例廢
      止前最後1 次修正。然於84年總統公布，86年1 月1 日施
      行之「陸海空軍軍官士官服役條例」將2 舊服役條例文字
      重複之部分合併為單一法源。而新服役條例生效後，依「
      新法優先於舊法」之法理應優先適用，是以新舊服役條例
      中規範事項自86年1 月1 日後均應適用「陸海空軍軍官士
      官服役條例」，合先敘明。
    2.現行「陸海空軍軍官士官服役條例」第28條（按該條於訂
      定後均未修訂）固規定：38年1 月1 日以後奉派執行任務
      ，依同條例第16條第4 款除役人員，若未回復現役，經查
      明無損軍譽者，其被俘之監管期間得併計退伍除役年資。
      然兩舊服役條例暨施行細則中僅就是類人員應與停役、除
      役為規定，未將被俘監管期間計入退伍除役年資，揆諸前
      段說明，於86年1 月1 日新服役條例施行後，上開奉派執
      行任務被俘歸來人員，方能適用「陸海空軍軍官士官服役
      條例」第28條將被俘監管期間併計退除年資；於86年1 月
      1 日前開被俘歸來人員基於法律不溯及既往之原則，尚無
      法併計其被俘監管年資。
    3.被告為貫徹新頒服役條例立法意旨，執行被俘歸來人員撫
      慰、退除給與業務，特於86年9 月20日修訂「國軍在台期
      間作戰被俘歸來人員人事處理作業要點」第3 條第6 項第
      4 款：「依被俘歸來人員陳繳之大陸地區各級人民法院判
      決書、釋放證明及經海基會驗證之大陸地區縣級以上公證
      單位出具之勞改證明予以審核；經查明無損軍譽者，其被
      俘在監管（含服刑、勞改）期間之年資，自86年1 月1 日
      以後返台者，准予併計退除年資。」，該要點僅就前開人
      員所需檢附之文件，審核是否足茲證明其確係作戰被俘人
      員、其服刑勞改期間、並須無損於軍譽而為規範，配合服
      役條例之修正，於條例範圍內作技術性、細節性之規定，
      適用於新行條例生效後返台人員，並未牴觸其上位規範，
      原告訴稱該作業要點增加法律所無之限制，恐有誤解。又
      該要點所謂「經海基會驗證之大陸地區縣級以上之公證單
      位出具之勞改證明」，係指大陸地區縣級以上有權作成勞
      改證明之行政或司法機關而言；原告主張，被告只接受依
      「大陸公證法規定之公證機構所作之公證文書」為證明文
      件，純係誤解。
    4.查原告甲○○係84年4 月18日入境，時點在「陸海空軍軍
      官士官服役條例」施行之日前，尚無新頒服役條例第28條
      之適用，非人事處理作業要點適用之對象，至為明確，被
      告否准其監管期間之年資併計退除年資，於法無違。
    5.次查原告丙○○44年被俘，87年2 月25日離開大陸，雖係
      人事處理作業要點適用之對象，惟依其所檢附之「溫州市
      人民法院刑事判決書」所載，其係於大陸地區解甲後（西
      元1962年），另因行兇所受之有罪判決，與參與作戰無因
      果關係；並且，縱然認定得併計為退除年資，其挾私怨行
      兇，已對軍譽有所損害，自不符合人事處理作業要點之規
      定。除此之外，再無其他公證單位出具文書證明原告丙○
      ○因作戰被俘而服刑或勞改，故其請求並無理由。
    6.至於原告乙○○雖檢附有「臨海縣人民法院刑事判決書」
      ，惟依人事處理作業要點規定，尚欠缺監管（含服刑、勞
      改）釋放證明，難以證實其確有被俘監管之事實，被告無
      法辦理與審核其被俘監管期間之退除年資。
　　理  由
一、被告代表人原為李傑，96年5月21日變更為丁○○，茲由其
    具狀聲明承受訴訟，核無不合，應予准許。
二、按陸海空軍軍官士官服役條例第28條第1項、第2 項規定：
    「軍官、士官在現役期間，依第16條第1 項第1 款至第3 款
    除役者，或民國38年1 月1 日以後，奉派執行任務，依第四
    款除役歸還人員，未回復現役者，其退除給與，適用第23條
    之規定。」、「前項被俘歸還人員，經查明無損軍譽者，其
    被俘在監管之期間，不計服現役年資。但准予併計退除年資
    。」；第39條第1 項規定：「本條例施行前已退除者，其支
    領之退除給與及其他各項補助，均按原規定支給。」。被告
    為執行被俘歸來人員撫慰、退除給與業務，特制定職權命令
    「國軍在臺期間作戰被俘歸來人員人事處理作業要點」，以
    為準據，其第3 點第6 項第4 款規定：「依被俘歸來人員陳
    繳之大陸地區各級人民法院判決書、釋放證明及經海基會驗
    證之大陸地區縣級以上之公證單位出具之勞改證明予以審核
    ；經查明無損軍譽者，其被俘在監管（含服刑、勞改）期間
    之年資，自86年1 月1 日以後返臺者，准予併計退除年資。
    」及第3 點第7 項及附表一規定，依被俘歸來人員離開大陸
    時間為基準，核算被俘期間，並核發慰助金，不分階級，被
    俘期間25年（含）以上者50萬元。核其內容與陸海空軍軍官
    士官服役條例第28條第2 項規定並無違誤，自得予以援用。
三、本件事實概要已如前述，有相關原處分卷可稽，堪予認定。
    原告等不服，循序提起行政訴訟，主張：作業要點第3 條第
    6 項第4 款及第5 條排除原告等將其被俘在監管之期間申請
    併計退除年資之權利，是增加母法服役條例所無之限制，顯
    然違反法律保留原則而無效，則被告據此而為之原處分應予
    以撤銷。又原告丙○○曾受有損軍譽判決一節，實係原告行
    使正當防衛行為，該行為難謂係一有損軍譽行為。再查足以
    證明原告乙○○被監管期間之內蒙古自治區烏塔其監獄證明
    正本及其大陸身分證影本確曾郵寄被告處，是以，原告乙○
    ○已提出釋放證明供被告審酌云云。
四、本院判斷如下：
  (一)原告甲○○部分：
    1.按「為訴訟標的之法律關係，於確定之終局判決中已經裁
      判者，就該法律關係有既判力，當事人不得以該確定判決
      事件終結前所提出或得提出而未提出訴之其他攻擊防禦方
      法，於新訴訟為與該確定判決意旨相反之主張，法院亦不
      得為反於該確定判決意旨之裁判。」，最高行政法院72年
      判字第336號判例意旨參照。
    2.經查，原告甲○○曾於88年以同一事由基於相同法規依據
      ，向被告申請將其滯留大陸被俘期間併計退除年資，經被
      告所轄人事參謀次長室以88年1 月15日易晨字第1014號
      函復否准所請，原告不服依改制前之行政救濟制度，循訴
      願、再訴願、行政訴訟，訴經改制前行政法院以90年判字
      第992 號判決原告之訴駁回，其理由指明：「惟查86年1
      月1 日施行之服役條例第39條第1 項明定：『本條例施行
      前已退除者，其支領之退除給與及其他補助，均按原規定
      支給。』足見立法意旨明定同條例第28條第2 項所規定『
      准予併計退除年資』，不得溯及既往，應自該條例施行後
      核定退除生效之人員始能適用。．．．。卷查本件原告經
      被告人事參謀次長室依當時有效之陸海空軍士官服役條例
      規定，於民國84年7 月26日以（84）易晨字第11969 號令
      核定久停除役，並支領下士之一次退除役金在案。自不符
      前揭服役條例第28條第2 項及作業要點對於遭大陸當局被
      俘監管期間可併計退除年資之規定。」，此有該判決電子
      檔附於本院卷第150 頁可憑。是以，本件原告再次請求經
      被告否准，此否准處分所憑之理由乃屬合法，已經前案判
      決所肯認且確定，揆諸前開判例意旨，本院自不得為相異
      之裁判。是以，被告以同一理由作成否准處分，自無違誤
      。
  (二)其餘原告部分：
    1.依行政訴訟法第176條規定準用民事訴訟法第352條第2 項
      規定「私文書應提出其原本。但僅因文書之效力或解釋有
      爭執者，得提出繕本或影本」；次按臺灣地區與大陸地區
      人民關係條例第7 條規定：「在大陸地區製作之文書，經
      行政院設立或指定之機構或委託之民間團體驗證者，推定
      為真正」。
    2.原告丙○○、乙○○固均主張渠等為一江山戰役被俘人員
      ，遭中共判刑多年，並經勞動改造10多年後返臺定居云云
      ，惟渠等就此有利於己之事實自負有舉證責任。然查，原
      告乙○○初向被告提出申請時，所提出者為臨海縣人民法
      院刑事判決影本，嗣於起訴時另提出內蒙古自治區烏塔其
      監獄證明影本；原告丙○○則提出溫州市人民法院刑事判
      決書影本，均非文書之原本，已不具證據能力。且各該文
      書均係大陸地區製作之文書，依法應經海基會之驗證，方
      得以推定其真正，惟均尚未踐行驗證之程序，即該等文書
      之真正尚有疑義。迄本件言詞辯論終結前，原告猶未能提
      出經驗證之足以證明其被俘在監管之期間且無損軍譽之判
      決書、釋放證明或勞改證明，以證明其符合陸海空軍軍官
      士官服役條例第28條第2 項准予併計退除役年資之規定，
      被告否准所請，自無違誤。
    3.上開原告所提出之文書既不具證據能力，則關於該文書之
      內容是否足以判斷原告符合陸海空軍軍官士官服役條例第
      28條第2 項規定，及其餘攻擊防禦方法均於本件判斷不生
      影響，爰不一一贅述，併此敘明。
五、綜上所述，本件被告以原告申請因乏公證單位出具之證明，
    否准所請，理由雖未盡正確，惟否准之結果則無不當。訴願
    決定予以維持，亦無不合。原告訴請撤銷原處分與訴願決定
    ，為無理由，應予駁回。
據上論結，本件原告之訴為無理由，爰依行政訴訟法第98條第3
項前段，判決如主文。
中  　華  　民  　國　   96　  年  　6    月　  14    日
                         第四庭審判長法  官　侯　東　昇
                                   　法  官　陳　秀  
                                     法  官　李　玉　卿
上為正本係照原本作成。
如不服本判決，應於送達後20日內，向本院提出上訴狀並表明上
訴理由，如於本判決宣示後送達前提起上訴者，應於判決送達後
20日內補提上訴理由書（須按他造人數附繕本）。
中　　華　　民　　國　　 96　  年　  6 　 月　  14　　日
                                     書記官  楊  怡  芳
